【裁判字號】    95,台上,1507
【裁判日期】    950323
【裁判案由】    違反貪污治罪條例等罪
【裁判全文】
最高法院刑事判決            九十五年度台上字第一五０七號
    上   訴   人  台灣高等法院檢察署檢察官
    上訴人即被告  甲○○
                          25.
    選  任辯護人  呂福元律師
                  吳展旭律師
                  邱耀德律師
    上訴人即被告  乙○○
                          18.
    選  任辯護人  蔡文燦律師
                  劉  楷律師
    被        告  張琨鴻原名.
                          路8.
                          1樓.
上列上訴人等因被告等違反貪污治罪條例等罪案件，不服台灣高
等法院中華民國九十四年十月十四日第二審判決（九十二年度上
訴字第四五七六號，起訴案號：台灣桃園地方法院檢察署八十八
年度偵字第五三八五號、八十九年度偵字第一九三六一號、九十
年度偵字第一七六一號），提起上訴，本院判決如下：
    主  文
原判決關於甲○○、乙○○、張琨鴻部分均撤銷，發回台灣高等
法院。
    理  由
本件原判決認定：上訴人即被告甲○○於民國八十三年間曾因瀆
職案件，經台灣高等法院判處有期徒刑六月確定，八十六年一月
十六日准予易科罰金執行完畢。於八十五年間擔任桃園縣議會議
員（下稱桃園縣議員），有審查桃園縣政府預算、決算、議案及
發言質詢桃園縣政府首長、官員政策之職權；於八十七年三月一
日起擔任桃園縣平鎮市（前為平鎮鄉，現改制為平鎮市）市長，
有綜理該市政務及指揮監督所屬機關、員工之職權，為依據法令
從事公務之人員。平鎮市公所前於七十八年十一月二十九日、八
十年十月十五日，由時任鄉長之陳進祥、莊玉光，分別與泰機工
業股份有限公司（下稱泰機公司）、三大開發股份有限公司（下
稱三大公司）簽訂焚化爐興建契約，約定由平鎮市公所提供桃園
縣平鎮市鎮第三一五之五、三一七、三一八之一、三一八之
二、三一九、三二０、三二０之一、三二一、三二一之一、三二
一之三、三二二之三等十一筆面積約五百坪之土地，由泰機公司
、三大公司在其上興建焚化爐（一座兩爐）後，無償贈與平鎮市
公所使用。嗣泰機公司、三大公司先後於八十四年七月六日、同
年七月八日，將上開契約權利、義務移轉予勇烽工業股份有限公
司（下稱勇烽公司）承受。惟焚化爐建造完成後，因燃燒功能不
彰，遲遲未能通過桃園縣政府環境保護局（下稱桃園縣環保局）
審查合格，無從取得「（廢棄物）代清除、處理業許可證」、「
固定污染源操作許可證」，依廢棄物清理法第二十條、空氣污染
防制法第二十四條、固定污染源設置變更及操作許可辦法第十五
條、公民營廢棄物清除處理機構管理輔導辦法第三條（嗣於九十
一年十月九日廢止）等規定，不能開爐操作，以致該焚化爐閒置
未用。至八十五年間，勇烽公司副董事長即被告張琨鴻（原名丙
○○）見焚化爐遲遲未能運作，致無法向平鎮市公所請領垃圾處
理費用，不堪損失，為求焚化爐能順利運作，乃決定透過時任桃
園縣議員之甲○○，向平鎮市市長莊玉光遊說，使焚化爐及早運
作。甲○○對於該焚化爐申請案，雖非其主管或監督之職務，因
見有機可乘，竟基於以其桃園縣議員身分圖利之犯意，向張琨鴻
表示可代向莊玉光遊說，使焚化爐能儘快運作，並以需錢打點相
關人事為由，要求新台幣（下同）一千萬元公關費之不法利益。
張琨鴻評估後認為可行，於取得合夥人即科達環保工程股份有限
公司（於八十六年六月結束營業，下稱科達公司）股東李登紀、
林藤雄、李福祿、陳秋熟及李清華等人同意後，於八十五年九月
十日，由張琨鴻自李登紀開立於台灣中小企業銀行（下稱台企）
龍潭分行之 00000000000號帳戶提領五百萬元，另於同年九月十
六日，復自科達公司設於台企龍潭分行之 00000000000號帳戶提
領五百萬元（合計一千萬元），並依甲○○指示，於八十五年十
月二十三日前之十月間某日，在平鎮市焚化場勇烽公司二樓辦公
室內，將該一千萬元現金，交予不知情之葉春塗、葉春連收受。
並由葉春塗於隔日將之交予甲○○。嗣甲○○雖未向莊玉光遊說
，然其於八十六年間當選平鎮市市長，李登紀等人鑒於甲○○之
市長身分，認為事仍有轉寰餘地，乃未向甲○○催討該筆款項。
嗣於八十七年間，甲○○擔任平鎮市市長，為解決平鎮市垃圾過
多問題，而經不知情之桃園縣環保局局長呂鴻光、職員周鴻文、
邱國福建議，由平鎮市公所向勇烽公司租用焚化爐或取得產權，
則依廢棄物清理法第二十條、固定污染源設置變更及操作許可辦
法第十四條第一項等規定，該焚化爐即得以核備代替申請「（廢
棄物）代清除、處理業許可證」，僅需取得「固定污染源操作許
可證」，即可運作。甲○○得知上情，又另行起意，以平鎮市公
所可向勇烽公司承租焚化爐，並以上開作業方式，協助焚化爐取
得「固定污染源操作許可證」開爐運作，勇烽公司即得藉此向平
鎮市公所請領垃圾處理費用為由，向張琨鴻要求取得勇烽公司百
分之二十至三十之乾股。經張琨鴻計算後認不敷成本，予以婉拒
；而經交涉結果，乃期約在勇烽公司承包處理平鎮市公所垃圾後
，由甲○○按勇烽公司實際處理垃圾量，從垃圾處理費中抽取每
公噸二百八十元之賄賂；甲○○並要求張琨鴻先行支付賄款二百
萬元，明言由葉春塗轉知張琨鴻付款。張琨鴻明知前已給付甲○
○一千萬元，然急於使焚化爐運作以便收回成本，只得應允。雙
方期約既定，甲○○遂以平鎮市公所名義，於八十八年二月三日
，與勇烽公司訂立「平鎮市緊急處理垃圾承租焚化爐合約書」，
向勇烽公司承租焚化爐，租期自八十八年二月八日起至同年六月
三十日止，並於同年月六日預付六百萬元租用費予勇烽公司；另
於八十八年二月八日以平市清字第4443號函，向桃園縣政府環
保局申請核發該焚化爐之「固定污染源操作許可證」，甲○○復
明知申請核發該焚化爐之「固定污染源操作許可證」，需置有甲
級清除技術人員至少一人，才能取得該許可證，而平鎮市公所並
未聘請林泳舟、蕭怡珍，然為順利申請取得該焚化爐「固定污染
源操作許可證」，竟於上開八十八年二月八日平市清字第4443
號公函內記載：「本所於八十八年二月六日聘僱領有行政院環保
署核發之【甲級廢棄物處理技術員】資格證書之林泳舟、蕭怡珍
二員，負責焚化爐之操作」之不實事項，並持以行使，足以生損
害於桃園縣政府是否准許核發該焚化爐「固定污染源操作許可證
」之判斷；而勇烽公司則撤回原先之申請，使承辦之桃園縣環保
局公務員施重光誤認該焚化爐為平鎮市公所所有，乃免予審核其
工廠登記證、公司執照及營利事業登記證等文件，於八十八年六
月十五日核發「固定污染源操作許可證」（嗣桃園縣環保局查察
結果，認為焚化爐為勇烽公司所有，乃於八十九年六月二十六日
以府環二字第345531號函撤銷上開操作許可證）。張琨鴻則依約
於八十八年二月八日，依不知情之葉春塗指示，自勇烽公司開立
於桃園平鎮市農會之 000000000號帳戶，匯款一百萬元至不知情
之葉萬谷於新竹區中小企銀內壢分行開立之 00000000000號帳戶
內，嗣即由甲○○委請葉春塗領取，交給甲○○使用；另於同日
自上開勇烽公司帳戶，匯款一百萬元至不知情之游元文於新竹企
業銀行中壢新明分行開立之 00000000000號帳戶內，而代葉正林
清償積欠游元文之一百萬元債務。至於雙方原先期約之抽成部分
，則因張琨鴻已無力付款，遂不了了之。又上訴人即被告乙○○
自八十七年八月起，擔任桃園縣平鎮市市民代表會（下稱平鎮市
代會）主席，有審查平鎮市公所預算、決算、議案及發言質詢平
鎮市公所首長、官員政策之職權，為依據法令從事公務之人員。
因見該焚化爐未能合法運作，且試燒效果不彰，引起民怨；而勇
烽公司又不堪該焚化爐閒置虧損，急欲運作，俾向平鎮市公所請
領垃圾處理費用，認為有利可圖，明知該焚化爐運作，非其主管
或監督之職務，仍基於以平鎮市代會主席身分圖利之犯意，於八
十八年五月間，透過甲○○向張琨鴻表示：需錢打點市代會內之
市民代表，以消弭市代會內反對焚化爐運作之聲浪等語。張琨鴻
迫於無奈，只得應允，而於八十八年五月間，以勇烽公司員工陳
立生名義，簽發面額均為一百萬元，發票日依序為八十八年七月
三十一日、八十八年八月三十一日、八十八年九月三十日、八十
八年十月三十一日，票號分別為L0000000、L0000000、L0000000
、L0000000之郵局支票四張，並依甲○○指示，攜往平鎮市義興
里活動中心旁，交予不知情之游禮龍轉交甲○○後，再由甲○○
交予乙○○。乙○○取得上開支票後，即委請不知情之游禮龍，
於八十八年五月二十七日，持其中票號L0000000號、L0000000號
、L0000000號之支票三張，向謝長斐調現，由謝某簽發華南商業
銀行為付款人，面額二百七十一萬元、票號 72940號支票一張，
交予游禮龍兌領現金後，將款項交予乙○○。嗣該三張支票經謝
長斐提示，其中L0000000號、L0000000號二張支票均獲兌現，而
L0000000號支票則因退票無法兌現，謝長斐要求乙○○處理，經
乙○○自行簽發支票換回，並要求張琨鴻於八十八年十月三十一
日，偕同乙○○之司機葉禮棋，至平鎮市農會領取現金一百萬元
，向乙○○換回該紙支票。至所餘之L0000000號支票，則於八十
八年六月九日上午，由張琨鴻依甲○○指示，至平鎮市農會領取
一百萬元現金後，在平鎮市公所，向乙○○換回。乙○○因此向
張琨鴻收取四百萬元之不法利益等情。因將第一審判決關於甲○
○部分撤銷，改判分別論處甲○○依據法令從事公務之人員，對
於非主管或監督之事務，利用身分圖利（處有期徒刑七年，褫奪
公權五年）及對於職務上之行為，收受賄賂（累犯，處有期徒八
年，褫奪公權七年）罪刑（應執行有期徒刑十四年，褫奪公權七
年）。另就第一審判決論處乙○○依據法令從事公務之人員，對
於非主管或監督之事務，利用身分圖利罪刑（處有期徒刑六年，
褫奪公權四年）及諭知張琨鴻無罪部分，則分別駁回乙○○及檢
察官在第二審之上訴。固非無見（原判決維持第一審諭知邱榮華
無罪之判決，駁回檢察官在第二審之上訴部分，未據上訴已確定
）。
惟查：（一）科刑之判決書宣示之主文，與所載之事實及理由必
須互相適合，否則即屬理由矛盾，該判決當然為違背法令。依原
判決理由說明，係維持第一審比較新舊法後，依裁判時法（即九
十年十一月七日修正公布之貪污治罪條例第六條第一項第五款）
，論處乙○○罪刑之判決，駁回檢察官在第二審之上訴。惟九十
年十一月七日修正公布之貪污治罪條例第六條第一項第五款係規
定：「對於非主管或監督之事務，明知違背法令，利用職權機會
或身分圖自己或其他私人不法利益，因而獲得利益者，處五年以
上有期徒刑，得併科新台幣三千萬元以下罰金」；第一審判決卻
依八十五年十月二十三日修正公布之貪污治罪條例第六條第一項
第五款：「對於非主管或監督之事務，利用職權機會或身分圖私
人不法之利益」規定，於主文內諭知乙○○依據法令從事公務之
人員，對於非主管或監督之事務，利用身分圖利罪名。則其主文
宣告與理由說明，顯相牴觸，有判決理由矛盾之違法，原判決未
加糾正，仍予維持，亦屬於法有違。（二）刑法第二條第一項規
定：「行為後法律有變更者，適用裁判時之法律，但裁判前之法
律有利於行為人者，適用最有利於行為人之法律」，此從新從輕
之規定，以適用裁判時之法律為原則，但若裁判前之法律有利於
行為人時，則選擇適用最有利於行為人之裁判前法律（包括行為
時法與中間法）。而比較裁判時法、中間法及行為時法，應就各
法之有關罪刑綜合比較，非僅以法定刑之輕重比較；如犯罪構成
要件因法律之修正致有變更，依修正後之法律，其適用之範圍較
諸舊法嚴謹，必其行為同時符合修正前及修正後之法律所規定之
犯罪構成要件，始有刑法第二條第一項但書規定之適用。原判決
認定甲○○圖利部分之行為時法係八十一年七月十七日修正公布
之貪污治罪條例第六條第一項第五款規定：「對於非主管或監督
之事務，利用職權機會或身分圖利者，處五年以上有期徒刑，得
併科三萬元以下罰金」，嗣該條文內容於八十五年十月二十三日
，修正為「對於非主管或監督之事務，利用職權機會或身分圖私
人不法之利益者，處五年以上有期徒刑，併科新台幣三千萬元以
下罰金」。後又於九十年十一月七日修正為「對於非主管或監督
之事，明知違背法令，利用職權機會或身分圖自己或其他私人不
法之利益，因而獲得利益者，處五年以上有期徒刑，得併科新台
幣三千萬元以下罰金」。而乙○○行為時法係八十五年十月二十
三日修正公布之貪污治罪條例第六條第一項第五款：「對於非主
管或監督之事務，利用職權機會或身分圖私人不法之利益者，處
五年以上有期徒刑，得併科新台幣三千萬元以下罰金」，嗣於九
十年十一月七日修正內容為「對於非主管或監督之事務，明知違
背法令，利用職權機會或身分圖自己或其他私人不法之利益，因
而獲得利益者，處五年以上有期徒刑，得併科新台幣三千萬元以
下罰金」。則就上述行為時法、中間法及裁判時法所規範之圖利
罪犯罪構成要件觀之，裁判時法對於上開圖利罪，已增列「明知
違背法令」、「圖私人不法利益」、「因而獲得利益」為構成要
件。則甲○○、乙○○行為後，貪污治罪條例迭經修正，渠等之
行為，是否亦該當於中間法或裁判時法之犯罪構成要件？原判決
俱未審認、說明，祇以修正前後法定刑之輕重相比較，說明應如
何適用法律，自屬理由不備。（三）原判決事實認定：「經交涉
結果，乃期約在勇烽公司承包處理平鎮市公所垃圾後，由甲○○
按勇烽公司實際處理垃圾量，從垃圾處理費中抽取每公噸二百八
十元之賄賂；甲○○並要求張琨鴻先行支付賄款二百萬元，明言
由葉春塗轉知張琨鴻付款。張琨鴻明知前已給付甲○○一千萬元
，然急於使焚化爐運作以便收回成本，仍予應允。雙方期約既定
，甲○○遂以平鎮市公所名義，於八十八年二月三日，與勇烽公
司訂立『平鎮市緊急處理垃圾承租焚化爐合約書』，向勇烽公司
承租焚化爐，租期自八十八年二月八日起至同年六月三十日止，
並於同年月六日預付六百萬元租用費予勇烽公司；另於八十八年
二月八日以平市清字第4443號函，向桃園縣政府環保局申請核
發該焚化爐之『固定污染源操作許可證』，甲○○復明知申請核
發該焚化爐之『固定污染源操作許可證』，需置有甲級清除技術
人員至少一人，才能取得該許可證，而平鎮市公所並未聘請林泳
舟、蕭怡珍，然為順利申請取得該焚化爐『固定污染源操作許可
證』，竟於上開八十八年二月八日平市清字第4443號公函內記
載：『本所於八十八年二月六日聘僱領有行政院環保署核發之【
甲級廢棄物處理技術員】資格證書之林泳舟、蕭怡珍二員，負責
焚化爐之操作』之不實事項，並持以行使，足以生損害於桃園縣
政府是否准許核發該焚化爐『固定污染源操作許可證』之判斷；
而勇烽公司則撤回原先之申請，使承辦之桃園縣政府環保局公務
員施重光誤認該焚化爐為平鎮市公所所有，乃免予審核其工廠登
記證、公司執照及營利事業登記證等文件，於八十八年六月十五
日核發『固定污染源操作許可證』」，及理由說明：「甲○○行
使公務員登載不實之文書罪與收賄罪間，具有方法結果之牽連關
係，自應從一重依收賄罪論處」；如若俱屬無誤，甲○○顯係以
在上開公文書內登載不實並持以行使之方法，使系爭焚化爐得以
矇混取得「固定污染源操作許可證」後運作，使勇烽公司得向平
鎮市公所收取垃圾處理費用，甲○○亦因此收受二百萬元賄賂，
則甲○○於前開公文書內為不實登載並持以行使等行為，是否屬
違背職務之行為？若是，該違背職務之行為與其收受二百萬元賄
款間，有無對價關係？攸關甲○○此部分行為究應論以對於違背
職務之行為收受賄賂、抑或對於職務上之行為收受賄賂罪名？及
張琨鴻是否係對甲○○違背職務之行為交付賄賂？自有調查釐清
根究明白之必要。以上，或係檢察官及甲○○、乙○○之上訴意
旨所分別指摘，或屬本院得依職權調查之事項，應認原判決關於
甲○○、乙○○、張琨鴻部分，均有撤銷發回更審之原因。又貪
污治罪條例係以依據法令從事公務之人員及受公務機關委託承辦
公務之人，為犯罪主體，此觀諸該條例第二條之規定甚明；原判
決論處甲○○對於職務上之行為收受賄賂罪刑時，主文未併諭知
「依據法令從事公務之人員」，與法文規定不符。又原判決事實
認定乙○○向張琨鴻收取支票四紙圖利之時間為八十八年五月間
（見原判決正本第五頁二十一行），與理由說明「乙○○於八十
八年二月間圖利」（見原判決正本第三三頁第十七行），不相適
合，案經發回，均應一併查明補正，附為指明。
據上論結，應依刑事訴訟法第三百九十七條、第四百零一條，判
決如主文。
中    華    民    國  九十五  年    三    月  二十三  日
                      最高法院刑事第十二庭
                          審判長法官  林  永  茂
                                法官  洪  文  章
                                法官  蘇  振  堂
                                法官  蕭  仰  歸
                                法官  何  菁  莪
      本件正本證明與原本無異
                                      書  記  官
中    華    民    國  九十五  年    三    月  二十九  日
                                                Ａ


司法院資訊處製作；財團法人民間司法改革基金會備份。
